【裁判字號】    92,訴,1164
【裁判日期】    920718
【裁判案由】    返還共有物
【裁判全文】
臺灣高雄地方法院民事判決  九十二年度訴字第一一六四號
    原      告  丁○○
                丙○○
    訴訟代理人  蔡進清律師
    被      告  甲○○      住.
                乙○○○    住.
右當事人間返還共有物事件，本院判決如左：
    主    文
原告之訴駁回。
訴訟費用由原告負擔。
    事實及理由
一、原告起訴主張：
  (一)原告丁○○係經貴族大廈各區分所有權人於民國八十九年十二月二十九日合法召
    開之貴族大廈區分所有權人會議臨時推舉為該大廈管理委員會主任，並經市府核
    備，之後未經合法改選，被告甲○○以其經九十一年八月十五日召開之區分所有
    權人臨時會改選為主任委員，並據以對原告二人提起訴訟，造成法律關係之存否
    不明確，法律上之地位不安，自有提起確認之訴之必要。被告甲○○於九十一年
    八月十五日經推選為主任委員之選任程序有瑕疵，即開會通知並無開會之召集
    原定八月七日開會固合於十五日之通知期限，然因故延期之通知期間不足決
    議方式可知故主任委員之產生並非由委員互選而生九十一年八月七日及八月十
    五曰之開會通知均未發送原告二人等，程序不合，且違反貴族大廈規約第七條規
    定。原告經公告為主任委員後，並無解任之公告，依規約第五條委任關係顯尚存
    在。貴族大廈主任委員無法順利合法產生時，應類推公寓大廈管理條例第二十五
    條第三項規定，使原任主任委員任期得延至新的主任委員合法產生為止。
  (二)本件被告甲○○未經全體區分所有權人同意擅自占用座落高雄市前金區○○○路
    三一二號面積一六九、四七平方公尺地下防空避難室，為全體區分所有權人共有
    之共同使用之公共設施，原告丙○○為區分所有權人之一，自得依民法第七九九
    條前段、第八二一條規定訴請拆除廣告招牌。
  (三)被告被告甲○○、乙○○○於大廈外設置「夏日風情卡拉ＯＫ」「歐奇塞斯特大
    碼鞋專賣店」等廣告招牌，違反公寓大廈管理條例第八條第一項規定，自應拆除
    回復原狀。
  並聲明：求為判決(一)確認被告甲○○與貴族大樓管理委員會間之主任委員的委任關
  係不存在。(二)確認原告丁○○與貴族大樓管理委員會間之主任委員的委任關係存在
  。(三)被告甲○○應將座落高雄市前金區○○○路三一二號地下防空避難室部份，面
  積一六九點四七平方公尺騰空遷出，返還全體共有人。(四)被告甲○○應將如照片一
  所示「夏日風情卡拉ＯＫ」「夏日風情」等廣告招牌三塊拆除。(五)被告乙○○○應
  將如照片二所示「歐奇塞斯特大碼鞋專賣店」「特大碼鞋」廣告招牌三塊拆除。
二、被告則以：
  (一)就坐落高雄市○○段一六六九建號，即中華四路三一二號等公共設施部分，係經
    區分所有權人同意約定由被告甲○○專用，符合公寓大樓管理條例第三十一條之
    規定。且貴族大廈連地下室共十三樓，每樓之公設平均持分為萬分之六百二十五
    被告甲○○所購買之地下室其公設持分達萬分二千五百，應可認為包括防空避難
    室在內，被告購買如此大公設提供住戶避難，而平日由被告甲○○使用維護並無
    不利，除原告二人外，其餘區分有權人均同意被告使用地下室，原告之請求並非
    為全體共有人利益為之。
  (二)丁○○固於八十九年十二月二十九日經區分所有權人會議選任為主任委員，因其
    任期已於屆滿時終止，原告主張丁○○仍為主任委員與法不合；九十一年八月十
    五日之貴族大廈區分所有權人會議，乃經區分所有權人互推一人即被告乙○○○
    召集，以召開會議，純係原告丁○○未為召集之故，與法自無合，更何況原告丁○○、丙○○就此均無任何異議，直到原告代表貴族大廈管理委員會，提出要求
    被告丙○○就其違章建築及丙○○和丁○○違法出租公用牆壁返還之訴訟後，始
    提本件訴訟。
  (三)九十一年五月二日之貴族大樓區分所有權人會議第一條之廣告費收入處理及住戶
    廣告規定事項，乃決議廣告即對中華四路正面，由各自行設置運用，自屬約定專
    用部分，上述被告張明枝之廣告又經高雄市政府工務局許可，原告主張爰依民法
    第八二一條之規定請求拆除，與法無據。
  並聲明：求為判決(一)原告之訴駁回。(二)如受不利判決，願供擔保請准免為假執行之
  宣告。
三、原告主張兩造均為貴族大廈之區分所有權人，而原告係貴族大廈八十九年十二月
    二十九日合法選任之主任委員，及貴族大廈規約規定主任委員之任期為期一年；
    被告甲○○係經九十一年八月十五日召開之區分所有權人選任為主任委員，被告
    甲○○占用中華四路三一二號地下室防空避難室面積一六九點四七平方公尺及被
    告二人分別在貴族大廈外牆掛有「夏日風情卡拉ＯＫ」「夏日風情」「歐奇塞斯
    特大碼鞋專賣店」「特大碼鞋」等廣告招牌之事實，業據提出前金區公所函、起
    訴狀、建物登記謄本、照片、會議記錄、各區分所有權人建物謄本、規約等為證
    ，且為被告所不爭執，自應認為真實。
四、兩造爭執要點為：(一)貴族大廈九十一年八月十五日召開之區分所有權人會議是否
    有程序上瑕疵，被告甲○○經該次會議選任為主任委員之效力如何。(二)被告甲○○應否遷讓返還所占用之三一二號地下室防空避難室部分。(三)被告二人應否各將
    所懸掛於外牆之廣告招片拆除。本院判斷意見如下：
  (一)查公寓大廈管理條例對於區分所有權人會議之召集程序或決議方法、決議內容違
    反法令之效果若何，並未明文規定。惟區分所有權人會議乃全體區分所有權人組
    成之最高意思機關，其性質與社團總會相同，法理上自得援用民法有關社團總會
    決議之相關規定，而類推適用民法第五十六條之規定；如區分所有權人會議之召
    集程序或決議方法違反法令或社區規約時，所有權人得於決議後三個月內請求法
    院撤銷其決議，如區分所有權人會議決議之內容違反法令或社區規約者，則為無
    效。本件貴族大廈於九十一年八月十五日召開之區分所有權人會議選出委員會委
    員之決議，其召集程序、決議方法縱因有如原告主張之開會通知並無開會之召集
    、延期之通知期間不足、決議方式非由委員互選而生或未發送通知予原告二人等
    程序不合，然該次會議之決議內容既無違背法令或規約情事，該等決議即非當然
    無效，揆諸前揭說明，區分所有權人僅得類推適用民法第五十六條第一項規定，
    於決議後三個月內訴請法院撤銷，本件貴族大廈九十一年八月十五日區分所有權
    人會議選出新任管理委員及主任委員之決議，既未經區分所有權人訴請法院撤銷
    ，上開決議即仍有效存在；至原告丁○○另以其經公告為主任委員後，並無解任
    之公告，依規約第五條主張委任關係仍存在，惟上開貴族大廈九十一年八月十五
    日區分所有權人會議既經通告召開臨時會，並決議改選新任主任委員及管理委員
    ，且原告丁○○之任期既已屆滿為兩造所不爭執，參諸公寓大廈管理條例第二十
    七條第二項僅規定有關管理委員會之組織及選任應於規約中定之之規定，縱未依
    規約規定為丁○○解任之公告，仍生合法解任之效力。而該次會議決議事項僅為
    改選管理委員及管理費之訂定等事項，並非公寓大廈管理條例第三十條及第三十
    一條所規範之事項，依貴族大樓規約第三條第九項規定，只要出席人數過半數及
    其區分所有權比例占出席人數區分所有權合計過半數之同意行之即可，依會議紀
    錄及簽到記載，均已逾法定人數，其決議內容自應認為合法；是前開區分所有權
    人會議既經選任被告甲○○為主任委員，自應認甲○○為貴族大廈合法選任之主
    任委員；是原告訴請確認被告甲○○與貴族大樓管理委員會間之主任委員的委任
    關係不存在及確認原告丁○○與貴族大樓管理委員會間之主任委員的委任關係存
    在之主張，即無理由。
  (二)按共有物之各共有人按其應有部分，對於共有物之全部有使用收益之權，固為民
    法第八百十八條所明定，但共有人間如就共有物訂有分管契約而為分管後，共有
    人雖仍維持共有之關係，但得依分管契約之內容，就共有物之特定部分，為單獨
    之使用收益及管理，即取得管理權。又契約固須當事人互相表示意思一致始能成
    立，但所謂互相表示意思一致，不限於當事人直接為之，其經第三人為媒介而將
    當事人互為之意思表示從中傳達而獲致意思表示一致者，仍不得謂契約未成立。
    公寓大廈之買賣，建商與各承購戶分別約定，該公寓大廈之共用部分或其基地之
    空地由特定共有人使用者，除別有規定外，應認共有人間已合意成立分管契約。
    又倘共有人已按分管契約占有共有物之特定部分，他共有人嗣後將其應有部分讓
    與第三人，除有特別情事外，其受讓人對於分管契約之存在，通常即有可得而知
    之情形，而應受分管契約之拘束（最高法院九十一年台上字第二四七七號裁判意
    旨參照）。系爭貴族大樓共僅十三戶之事實，業據原告提出人建物登記謄本為證
    ，且為兩造所不爭執，自應認為真實，而其中九戶之專有部分面積均為二０六點
    ０七平方公尺，就共同使用部分之一六六九建號之應有部分權利範圍均僅萬分之
    六二五，其餘三戶面積各為一二一點０三平方公尺、二五二點三０平方公尺、二
    一一平方公尺，而就一六六九建號應有部分各為萬分之六二五、萬分之九００、
    萬分之三五０，然被告甲○○所購自前手之門牌號碼中華四路三一四號地下層之
    專有部分面積僅六九點六二平方公尺，惟就共同使用之一六六九建號之應有部分
    權利範圍則高達萬分之二五００，且被告甲○○自承其係向前手購入時即為如此
    登記，原告亦未為爭執，足認建商於出賣系爭貴族大樓時，即與各承購戶分別約
    定，該公寓大廈之共同使用部分確由購買中華四路三一四號地下層之人使用，否
    則何有該部分專有面積最小，而共同使用部分登記之權利範圍反較其他專有部分
    面積較大為多，且超過比例甚鉅之理；揆諸前開說明，自應認共有人間已合意成
    立分管契約；原告自應受分管契約約定之拘束，而不得再訴請被告甲○○遷讓返
    還所占用之三一二號地下室防空避難室部分。
  (三)另公寓大廈管理條例第八條第一項規定：「公寓大廈周圍上下、外牆面、樓頂平
    台及防空避難室，非依法令規定並經區分所有權人會議之決議，不得有變更構造
    、顏色、使用目的、設置廣告物或其他類似之行為」，第一條第二項規定：「本
    條例未規定者適用其他法令之規定」，依特別法優先適用普通法原則，有關公寓
    大廈外牆設置廣告物情形即無適用民法第八百十九條須經全體共有人同意之規定
    ；而依公寓大廈管理條例第三十一條第一項第五款規定有關約定專用或約定共用
    事項，應係指區分所有權人間對於使用大樓內部公用空間之約定，至外牆置廣告
    物，應僅屬管理收益事項，應毋須適用該條特別決議方式而為表決；而貴族大廈
    規約就有關外牆使用，亦於第二條第三項規定非經規約區分所有權人會議之決議
    ，不得懸掛或設置廣告物，但為增加大廈經費租用他人做廣告用途時，需經管理
    委員會開會通過；而本件被告二人於系爭貴族大廈外牆各設置「夏日風情卡拉Ｏ
    Ｋ」「夏日風情」「歐奇塞斯特大碼鞋專賣店」「特大碼鞋」等廣告招牌，業經
    貴族大廈於九十二年五月二日召開之九十二年臨時區分所有權人會議決議由各戶
    自行設置運用，且經三分之二以上除原告二人外之全體區分所有權人決議通過等
    情，有被告所提之區分所有權人會議記錄及簽到簿為佐，且為原告所不爭執，原
    告二人並已取招牌廣告及樹立廣告許可證，亦有二人所提許可證足憑；足認被告
    二人設置廣告招牌於貴族大樓外牆，符合公寓大廈管理條例第八條第一項之規定
    ，亦與貴族大廈規約之規定無違。從而原告依民法第八百二十一條、第七百九十
    九條之規定，求為被告二人各將前揭系爭招牌拆除，為無理由。
五、綜上所述，本件原告基於民法第八百二十一條、第七百九十九條及公寓大廈管理
    條例、貴族大廈規約等規定，請求確認被告甲○○與貴族大樓管理委員會間之主
    任委員的委任關係不存在、確認原告丁○○與貴族大樓管理委員會間之主任委員
    的委任關係存在；及被告甲○○應將座落高雄市前金區○○○路三一二號地下防
    空避難室部份，面積一六九點四七平方公尺騰空遷出，返還全體共有人；被告甲○○應將如原告起訴狀所附照片一所示「夏日風情卡拉ＯＫ」「夏日風情」等廣
    告招牌三塊拆除；被告乙○○○應將如原告起訴狀所附照片二所示「歐奇塞斯特
    大碼鞋專賣店」「特大碼鞋」廣告招牌三塊拆除之請求，均屬於法無據，應予駁
    回。
六、本件因事證已明，兩造其餘主張及攻擊防禦方法，核與判決結果無涉，爰不一一
    贅述；又原告並未陳明供擔保聲請假執行，且受敗訴判決，被告陳明如受不利判
    決願供擔保請宣告免為假執行，自毋庸予審酌，併予明。
據上論結：本件原告之訴為無理由，依民事訴訟法第七十八條、第八十五條第一項，
判決如主文。
中      華      民      國    九十二    年      七      月    十八    日
                              臺灣高雄地方法院民事第五庭
~B法      官  林玉心
右為正本係照原本作成。
如不服本判決，應於送達後廿日內，向本院提出上訴狀並表明上訴理由，如於本判決
宣示後送達前提起上訴者，應於判決送達後十日內補提上訴理由書（須附繕本）。
中      華      民      國    九十二    年      七      月    十八    日
~B法院書記官  陳家宏


司法院資訊處製作；財團法人民間司法改革基金會備份。
